臺灣高雄地方法院民事裁定　　　　　100年度消債抗字第126號
抗　告　人　林才智
上列當事人因消費者債務清理之聲請免責事件，抗告人對於民國
100 年9 月28日本院100 年度消債聲字第142 號裁定，提起抗告
，本院裁定如下：
    主  文
抗告駁回。
抗告程序費用新臺幣壹仟元由抗告人負擔。
    理  由
一、抗告意旨略以：原審於裁定前並未予抗告人陳述意見之機會
    ，即逕予不免責裁定，應已違反消費者債務清理條例（下稱
    消債條例）第136 條第1 項之規定，於法尚有未合。又抗告
    人於民國98年5 月18日、99年8 月20日之陳報狀中所擬之清
    償方案每月還款金額雖為新台幣（下同）4,137 元、5,000
    元，然該金額並非抗告人每月可處分所得扣除自己及依法應
    受扶養者所必要生活費用後之餘額，而係抗告人為展現最大
    還款誠意，刻意降低生活開支至低於高雄市每人每月最低生
    活費用，始能提出之更生方案還款金額，況抗告人於99年8
    月20日之陳報狀亦陳明其每月可處分所得23,000元扣除自己
    及依法應受扶養者所必要生活費用31,491元後，尚不足8,49
    1 元，惟其自願再降低配偶及未成年子女之生活費用，並刪
    除對母親之扶養費用以償債，原裁定竟以抗告人自願降低之
    生活標準計算其與依法應受扶養者之必要生活費用，顯違反
    消債條例第133 條之規定，而有違誤，爰依法提起抗告，並
    聲明：原裁定廢棄，另為抗告人免責之裁定。
二、按法院為終止或終結清算程序之裁定確定後，除別有規定外
    ，應以裁定免除債務人之債務；又法院裁定開始清算程序後
    ，債務人有薪資、執行業務所得或其他固定收入，而普通債
    權人之分配總額低於債務人聲請清算前2 年間，可處分所得
    扣除自己及依法應受其扶養所必要生活費用之數額者，法院
    應為不免責之裁定。但債務人證明經普通債權人全體同意者
    ，不在此限，消債條例第132 條、第133 條分別定有明文。
    依該第133 條立法理由說明：「為免債務人濫用清算程序以
    獲免責，並敦促有清償能力者，利用薪資、執行業務所得或
    其他固定收入清償債務而受免責，爰以債務人聲請清算前2
    年間，可處分所得扣除自己及依法應受其扶養者所必要生活
    費用之數額為計算基礎，以為裁定免責之依據，進而保障債
    權人可受最低清償，爰設本條。惟於普通債權人全體均同意
    免除債務人債務之情形，縱渠等分配總額未達上開數額，基
    於私法自治原則，法院自不得為不免責之裁定，爰設但書予
    以除外」，足見本條係為保障債權人能獲得最低受償利益而
    設之強制規定，如合於該條所定情形，法院即應為不免責之
    決定，並無裁量空間。次按更生方案未依消費者債務清理條
    例第56條、第60條規定可決時，除有該條例第64條規定經法
    院裁定逕予認可更生方案之情形外，法院應予裁定開始清算
    程序，消債條例第61條亦有明定。是以，如債務人聲請更生
    獲准後，因更生方案未獲可決而經法院裁定開始清算程序後
    ，亦有前揭同條例第133 條規定之適用，惟因債務人原係聲
    請更生程序，故法院裁定開始清算程序後，債務人有薪資、
    執行業務所得或其他固定收入，而普通債權人之分配總額低
    於債務人聲請「更生前2 年間」，可處分所得扣除自己及依
    法應受扶養者所必要生活費用之數額者，法院應為不免責之
    裁定，合先敘明。
三、經查：
  (一)抗告人前於98年5 月18日依消債條例之規定聲請更生，前經
    本院98年度消債更字第957 號裁定准予進行更生程序，嗣因
    抗告人所提更生方案未經債權人可決，且經本院認其所提更
    生方案難認條件公允，而以99年度消債清字第177 號裁定開
    始清算程序，經本院執行處就清算財團之財產43,365元製作
    分配表，並將分配表公告送達各債權人後，於法定期間未經
    債權人異議而確定，故以99年度司執消債清字第150 號裁定
    終結清算程序確定在案，復經本院以100 年度消債聲字第
    142 號裁定抗告人不予免責在案，業經本院調取上開卷宗核
    閱屬實。
  (二)按前3 條情形，法院於裁定前應依職權調查，或命管理人調
    查以書面提出報告，並使債權人、債務人有陳述意見之機會
    ，消債條例第136 條第1 項定有明文。此規定之立法意旨，
    在於為使前3 條（指第132 條免除債務規定，第133 條、第
    134 條免責或不免責等規定）之裁定適當，並保障當事人之
    程序權，法院為免責裁定前，應使債權人有陳述意見之機會
    。反之，法院為不免責裁定前，因裁定結果對債務人不利，
    亦應使之有陳述意見之機會。本件抗告人主張原裁定未給予
    其陳述意見之機會，逕認抗告人為不免責，原裁定自有違誤
    等語。而查，原裁定固疏未通知抗告人陳述意見，惟抗告人
    所提出之抗告狀，就應否裁定免除其債務，已補陳相關意見
    ，故原裁定未通知抗告人陳述意見之程序上瑕疵，應認業已
    補正，本院則仍應就抗告人是否有消債條例第133 、134 條
    之事由，進行實質審理，先予敘明。
  (三)查抗告人自89年6 月1 日迄今均任職於和統電機有限公司，
    於98年5 月18日聲請更生，其96、97、98年度申報所得各為
    219,600 元、228,000 元、228,000 元，有抗告人之綜合所
    得稅各類所得資料清單、勞工保險被保險人投保資料表在卷
    可稽（消債更卷第41至42頁、第47至48頁、司執消債更卷第
    105 頁）。另抗告人自承聲請更生前二年間，尚有兼職收入
    每月5,000 元，暨領有低收入戶補助計22,500元，此亦有抗
    告人之陳報狀、存摺轉帳明細可憑（消債更卷第33、71頁）
    ，故抗告人聲請更生前2 年即96年5 月18日至98年5 月17日
    實際可得支配之金額應為593,600 元（計算式：【219, 600
    元÷12月×7 月】+228,000元+ 【228,000 元÷12月×5 月
    】＋【5,000 元×24月】＋22,500元＝593,600 元）。又抗
    告人於聲請更生程序時，其自行陳報每月生活費用支出，包
    含膳食、教育、交通、醫療、稅賦、扶養支出等家庭必要支
    出計為15,000元，另有房租支出5,000 元，合計為20,000元
    ，復於更生程序進行中提出財產及收入狀況報告書，在「聲
    請前二年平均每月支出」欄項下逐項分析列算每月支出膳食
    費9, 000元、交通費1,000 元、醫療費600 元、勞健保費1,
    000 元、房屋租金5,000 元、扶養費3,400 元，共計20,000
    元，有抗告人之財產及收入狀況報告書可稽( 消債更卷第7
    、17頁、司執消債更卷第31頁) ，雖抗告人嗣改稱每月必要
    生活費用為31,491元（加計扶養費），惟依上開歷次財產及
    收入狀況說明書可知，抗告人前所自承之必要支出費用確實
    為每月20,000元，嗣後復未提出必要支出費用有增加之說明
    及證明文件，則抗告人僅空言主張係為提出更生方案而刻意
    以低於高雄市每人每月最低生活費用之數額陳報每月必要支
    出云云，尚非可採。故本院認抗告人於聲請更生前2 年間自
    己及依法應受扶養者所必要生活費用之數額仍應依抗告人前
    所陳報之20,000元為據，方屬合理。是抗告人聲請更生前2
    年之生活必要費用加計扶養費用應為480,000 元（計算式：
    20,0 00 元×24月）。而以抗告人於聲請更生前2 年內之收
    入593, 600元扣除自己及依法受其扶養者所必要之前開生活
    費用後，尚餘113,600 元之可處分數額，而本院裁定抗告人
    開始清算程序後，抗告人之普通債權人受分配總額為43,365
    元，此金額顯然低於抗告人聲請更生前2 年間可處分所得扣
    除自己及依法應受其扶養者所必要生活費用之數額，而抗告
    人又無法提出業經普通債權人全體同意免責之證明，揆諸前
    開規定，即應裁定抗告人不免責。從而，原審裁定不予免責
    ，核無違誤。
四、綜上所述，原審認抗告人有薪資收入，經本院裁定開始清算
    程序後，普通債權人之分配總額，低於抗告人於更生（清算
    ）前2 年間可處分所得扣除自己及依法應受其扶養者所必要
    生活費用之數額，依消債條例第133 條前段規定而裁定抗告
    人不予免責，並無違誤。抗告意旨仍執陳詞指摘原裁定不當
    ，求予廢棄，為無理由，應予駁回。爰裁定如主文。
五、又債務人因本條例第133 條之情形，受不免責之裁定確定後
    ，繼續清償達該條規定之數額，且各普通債權人受償額均達
    其應受分配額時，得聲請法院裁定免責，同條例第141 條定
    有明文；另法院為不免責或撤銷免責之裁定確定後，債務人
    繼續清償債務，而各普通債權人受償額均達其債權額之百分
    之20以上者，法院得依債務人之聲請裁定免責，同條例第14
    2 條亦規定甚明。本件抗告人雖經本院裁定不免責，惟抗告
    人若繼續清償債務，而於符合上揭規定後，抗告人仍得依上
    揭規定向本院聲請裁定免責，附此敘明。
六、據上論結，本件抗告為無理由，依消費者債務清理條例第11
    條第2 項、第15條，民事訴訟法第495 條之1 第1 項、第
    449 條第1 項、第95條、第78條，裁定如主文。
中    華    民    國  100     年    11    月    30    日
                  民事第三庭  審判長法  官  黃宏欽
                                    法  官  謝宗翰
                                    法  官  郭佳瑛
上為正本係照原本作成。
如不服本裁定，應於收受本裁定正本送達後10日內，以法律見解
具有原則上之重要性為理由，向本院提出再抗告狀，並繳納再抗
告裁判費新臺幣1,000 元。
中    華    民    國  100     年    11    月    30    日
                                    書記官  黃琬婷